【裁判字號】    92,繼更,1
【裁判日期】    920709
【裁判案由】    指定遺產管理人
【裁判全文】
臺灣板橋地方法院民事裁定  九十二年度繼更字第一號
    聲  請  人  乙○
    送達代收人  甲○○
右聲請人聲請對被繼承人丙○○選任遺產管理人事件，因前被選任人財政部國有財產
局台灣北區辦事處不服本院所為中華民國九十一年七月二十九日九十一年度繼字第六
二三號裁定，提起抗告，經臺灣高等法院廢棄原裁定，發回本院更為裁定如左：
    主      文
選任財政部國有財產局臺灣北區辦事處為被繼承人丙○○（男、民國○○○年○月○
日生、身分證統一編號：Ｚ000000000號、生前籍設台北縣中和巿員山路二
八○之一號）之遺產管理人。
程序費用由被繼承人丙○○之遺產負擔。
    理      由
一本件聲請意旨略以：聲請人持有被繼承人丙○○簽發之如附表所示之支票十一紙，
  共新台幣二百四十二萬四千元，今清償期已屆，惟尚未償還，不料被繼承人丙○○
  於九十一年一月二十九日死亡，依民法第一千一百四十七條之規定，繼承業已開始
  。被繼承人丙○○遺有座落於台北縣中和巿員山路二八○之一、之二、之三號之本
  國式三層樓房乙棟及數筆土地，惟因被繼承人丙○○之繼承人即配偶、子女及父母
  、兄弟姐妹均拋棄繼承，無法依民法第一千一百七十七條規定選定遺產管理人，以
  致聲請人之債權一直無法行使。為此，依民法第一千一百七十八條第二項及非訟事
  件法第七十八條第一項規定，以利害關係人身分，聲請選任被繼承人丙○○之遺產
  管理人等語。
二按先順序繼承人均拋棄其繼承權時，由次順序之繼承人繼承。其次順序繼承人有無
  不明或第四順序之繼承人均拋棄其繼承權者，準用關於無人承認繼承之規定；又繼
  承開始時，繼承人之有無不明者，而無親屬會議或親屬會議未於一個月內選定遺產
  管理人者，利害關係人得聲請法院選任遺產管理人，並由法院依公示催告程序，定
  六個月以上之期限，公告繼承人，命其於期限內承認繼承，民法第一千一百七十六
  條第六項、第一千一百七十七條、第一千一百七十八條第二項分別定有明文。
三經查：
  (一)本件聲請人主張被繼承人丙○○業於九十一年一月二十九日死亡，以及繼承權人
    羅仁傑、羅王秀香、羅淑貞等人均已拋棄繼承等情，有聲請人提出之丙○○、羅
    仁傑、羅淑貞、羅王秀香之戶籍謄本及本院民事執行處九十一年六月二十五日九
    十一年度民執全地字第一六九七號通知書影本在卷足憑。
  (二)其次聲請人主張渠持有被繼承人丙○○簽發之支票十一紙，金額共新台幣二百四
    十二萬四千元，已屆清償期惟尚未受償之事實，亦有如附表所示之支票及退票理
    由單等影本附案可稽，足徵聲請人為被繼承人之債權人無誤。
  (三)被繼承人之繼承人既均已拋棄繼承，且亦查無被繼承人第四順位之繼承權人，或
    本件有被繼承人之親屬會議已選定遺產管理人而依民法第一千一百七十七條向原
    法院報明之情形，是被繼承人之遺產顯無人繼承，則其聲請本院對被繼承人丙○
    ○選任遺產管理人，於法洵無不合。
  (四)又關於遺產管理人之職務，依民法第一千一百七十九條「遺產管理人之職務如左
    ：一、編製遺產清冊。二、為保存遺產必要之處置。三、聲請法院依公示催告程
    序，限定一年以上之期間，公告被繼承人之債權人及受遺贈人，命其於該期間內
    報明債權及為願受遺贈與否之聲明，被繼承人之債權人及受遺贈人為管理人所已
    知者，應分別通知之。四、清償債權或交付遺贈物。五、有繼承人承認繼承或遺
    產歸屬國庫時，為遺產之移交。前項第一款所定之遺產清冊，管理人應於就職後
    三個月內編製之；第四款所定債權之清償，應先於遺贈物之交付，為清償債權或
    交付遺贈物之必要，管理人經親屬會議之同意，得變賣遺產。」之規定，程序相
    當繁瑣，自應指定熟悉上開作業者為宜。
  (五)國有財產局係依國有財產法第九條設立之機關，依法綜理國有財產事務，所謂國
    有財產，依國有財產法第二條第一項規定，係指國家依據法律規定或基於權利行
    使，或由於預算支出，或由於接受捐贈所取得之財產。其範圍，依同法第三條第
    一項規定，包含不動產、動產、有價證券及權利（指地上權、地役權、典權、抵
    押權、礦業權、漁業權、專利權、著作權、商標權及其他財產上之權利）；而其
    種類，依同法第四條規定，又可分為公用財產與非公用財產。所謂公用財產，舉
    凡各機關、部隊、學校、辦公、作業及宿舍使用之國有財產均屬之；另所謂非公
    用財產，則係指公用財產以外可供收益或處分之一切國有財產。而依民法第一千
    一百八十五條規定，無人承認繼承之賸餘財產，既歸屬國庫，則國庫對於將來遺
    產之歸屬有期待權（參見院字第二二一三號解釋意旨），解釋上應屬上開國有財
    產法所定依據法律規定取得之財產權之一種，且關於此一國有財產，性質上核屬
    非公用財產，依國有財產法第十二條之規定，其管理機關即為國有財產局。徵諸
    國有財產局組織條例第二條規定，有關該局之職掌既包括國有財產之清查、管理
    、處理、改良、利用、檢核、統籌調配、估價等項，且該局並設有接收保管組、
    管理處分組、改良利用組、資訊室、法制室，分別掌理上開事項。足見該國有財
    局在管理財產方面，理應相當專業。且財政部國有財產局為代管無人承認繼承之
    遺產，又制定有「代管無人承認繼承遺產作業要點」，是代管無人承認繼承之遺
    產，係屬國有財產局依法應執行之事務至明。故法院通知選任國有財產局管理無
    人承認繼承之遺產時，國有財產局依國有財產法之職掌，即應積極辦理。
  (六)本院審酌無繼承人承認繼承之遺產，依民法第一千一百八十五條之規定，於清償
    債權，並交付遺贈物後，如有賸餘，係歸屬國庫，國有財產局依法綜理國有財產
    事務，得超然、中立、客觀、合法管理被繼承人丙○○之遺產，爰仍指定國有財
    產局為該被繼承人之遺產管理人。
四本院前指定財政部國有財產局為被繼承人丙○○遺產之管理人，惟據其略以：被繼
  承人死亡後，其繼承人均拋棄繼承，依經驗法則推論，被繼承人之遺債顯然大於遺
  產，依司法院七十四年十月十五日（七四）院台廳一字第０五七八六號函示意旨，
  此際應避免選任抗告人為遺產管理人，及應注意財政部修正之「代管無人承認繼承
  遺產作業要點」辦理。又原審就相對人未提出證據釋明已踐行第一千一百二十九條
  、第一千一百三十一條、第一千一百三十二條、第一千一百三十七條等規定之前置
  程序，非無可議。況被繼承人之遺債既然大於遺產，則因此墊付無法歸墊之管理費
  用，無異以全民納稅所得代其清理遺債，有損全民利益等語，提起抗告，嗣並為臺
  灣高等法院援為廢棄本院原裁定之理由。惟查：
  (一)繼承開始時，繼承人有無不明，而無親屬會議或親屬會議未於繼承開始時一個月
    內選定遺產管理人者，利害關係人即得聲請法院選任遺產管理人，已如前述，並
    不以先行召集親屬會議為法院選任遺產管理人前置程序之必要。
  (二)又如前所述，非公用財產，既以國有財產局為管理機關，且國有財產局復備有財
    產管理之專才，而財政部國有財產局為代管無人承認繼承之遺產，復制定有「代
    管無人承認繼承遺產作業要點」，是代管無人承認繼承之遺產，係屬其依法應執
    行之事務至明，國有財產局自有代表國庫管理被繼承人遺產之權限及義務。再者
    ，遺產管理人之指定，旨在維護公益及被繼承人債權人之利益（見民法第一千一
    百七十七條立法理由），自不能以有無利益可歸屬國庫之遺產，為是否擔任無人
    承認繼承之遺產管理人之唯一考量。且在清算前，為指定遺產管理人之法院亦無
    從知悉有無剩餘遺產。縱無賸餘，因被繼承人遺有財產，遺產管理人墊付之管理
    費用，於遺產處分時仍可優先分配歸墊，故由抗告人擔任被繼承人之遺產管理人
    ，國庫亦不致因墊付費用而受損害。
  (三)況現代行政觀念已由干預人民權利、限制其自由財產或課與人民義務或負擔的干
    預行政，變更為積極提供人民給付、服務或其他利益之給付行政（或稱服務行政
    、福利行政）之觀念，積極主動提供人民最大的服務及照顧，以滿足人民各項生
    活所需，已成為現代國家責無旁貸之任務，限制國家行政機關須在可取得相對之
    報酬始可作為，否則即指為浪費預算，公器私用云云，不僅與遺產管理之公益性
    質未符，亦有悖現代行政法思潮，是國有財產局認管理此種對國庫無益之財產，
    將造成公器私用，損及全民利益云云，顯有誤解，應無足採。
  (四)至於司法院七十四年十月十五日以（七四）號台廳一字第０五七八六號函示雖謂
    ：拋棄繼承事件，多屬遺債大於遺產，形同破產，儘量避免選任國有財產局為遺
    產管理人等語，僅屬建議性質，並不具拘束力。
  (五)又本件被繼承人之繼承人既均已拋棄繼承，如再選任其親屬任遺產管理人，即難
    期其善盡管理人之職務，併此指明。
五依非訟事件法第八條第二項、民事訴訟法第七十八條裁定如主文。
中      華      民      國    九十二    年      七      月      九      日
                              臺灣板橋地方法院家事法庭
~B法      官  余來炎
右為正本係照原本作成
如對本裁定抗告須於裁定送達後十日內向本院提出抗告狀
中      華      民      國    九十二    年      七      月      九      日
~B法院書記官  蕭詩穎


司法院資訊處製作；財團法人民間司法改革基金會備份。
